【裁判字號】    98,台上,4194
【裁判日期】    980723
【裁判案由】    違反公職人員選舉罷免法
【裁判全文】
最高法院刑事判決            九十八年度台上字第四一九四號
上  訴  人  台灣高等法院台南分院檢察署檢察官
被      告  甲 ○ ○
            乙 ○ ○
            丙 ○ ○
            戊 ○ ○
            己○○○
            庚 ○ ○
            丁 ○ ○
上 列一 人
選任辯護人  林勝木律師
上列上訴人因被告等違反公職人員選舉罷免法案件，不服台灣高
等法院台南分院中華民國九十八年二月二十日第二審更審判決（
九十七年度選上更(二)字第三四四號，起訴案號：台灣雲林地方法
院檢察署九十五年度選偵字第三二號），提起上訴，本院判決如
下：
    主  文
原判決撤銷，發回台灣高等法院台南分院。
    理  由
本件原判決以公訴意旨略稱：被告甲○○於民國九十五年六月十
日當選雲林縣古坑鄉第十八屆鄉民代表，為順利當選鄉民代表會
主席，與被告乙○○共同基於以招待旅遊、飲宴之方式，交付不
正利益以爭取其他代表支持之犯意聯絡，於九十五年七月二十八
日，由乙○○邀約、招待有該代表會主席選舉權之被告戊○○、
庚○○、己○○○及丙○○，前往台中市長榮桂冠酒店（下稱桂
冠酒店）住宿、餐飲，同月二十九日下午，再往嘉義市耐斯王子
大飯店（下稱王子大飯店）住宿、餐飲，期間，戊○○因故於同
月三十日先行返回古坑鄉，同月三十一日被告丁○○亦前來會合
，共進晚餐並住宿，渠等迄同年八月一日退房，前往該代表會投
票，甲○○因而順利當選該代表會主席等語；因認甲○○、乙○
○涉犯公職人員選舉罷免法第九十條之二第一項之對於有投票權
之人交付賄賂罪嫌，戊○○、丙○○、己○○○、庚○○、丁○
○均涉犯同條第二項之有投票權之人收受賄賂罪嫌。但經原審審
理結果，認為不能證明被告等犯罪，因而維持第一審諭知被告等
均無罪之判決，駁回檢察官在第二審之上訴，固非無見。
惟查：一、賄選罪之成立，苟行為人主觀上有行賄之犯意，而約
使有投票權人為投票權一定之行使或不行使，客觀上行為人所行
求、期約或交付之賄賂或不正利益，亦可認係約使有投票權人為
投票權一定行使或不行使之對價，即足當之，要不因行為人與受
賄之有投票權人雙方是否舊識、該有投票權人原是否支持行賄一
方之候選人而異其認定。候選人如為鞏固其原有票源，約使支持
者一如往昔，繼續投票對其支持，而交付賄賂或不正利益，縱未
動搖原有投票意向，既為投票權一定行使之約定，仍屬不法影響
投票權行使之賄選行為。且行賄之財物或不正利益，可否認係約
使有投票權人為投票權一定行使或不行使之對價，並不以價額之
多寡為絕對標準，而應綜合社會價值觀念、授受雙方之認知及其
他客觀情事而為判斷。原判決既認定甲○○有先交付該次出遊、
住宿、飲宴之費用予乙○○，用以支付乙○○、戊○○、庚○○
、己○○○、丙○○、丁○○等人在桂冠酒店及王子大飯店出遊
期間之開銷，甲○○等人所辯彼等係結伴出遊，費用各自分擔云
云，與事實相悖，為無足採等情；參以乙○○之通訊監察譯文中
有「Ａ：最後有橋（指處理）好了？Ｂ：沒有，最後是將人帶走
，很難處理，最後是五比六差一票。Ａ：那這樣沒人靠過來。Ｂ
：『忠興仔』那有靠過來」、「Ａ：選完了，都順序（利）。Ｂ
：講好了，是不是都有投給他。Ａ：都照這樣。Ｂ：是說，他們
那些人。Ａ：沒有啦，選明源的有五票，啊正穎的有六票，副主
席麗華六票，都是照這樣的，照我們安排的」、「Ｂ：本來我們
是五票的，對方是六票，後來我帶一（丁○○）個走，變成他們
五票，我們六票。Ａ：喔，這樣子，本來我們是五票，他們六票
。Ｂ：用的很嚴重。Ａ：喔，這樣子，出力下去就對了。Ｂ：沒
有用力就沒辦法。……Ｂ：我也是用的很累，好幾天都沒有睡，
都睏在雲林旅社，跑來跑去的。硬斗（指辛苦）、硬斗。」等語
（見九十五年度聲搜字第二七號卷第一七頁，選偵字第三二號卷
第四四、四五頁），似顯示乙○○確為鞏固甲○○參選該鄉民代
表會主席之票源為主要目的，而免費招待其餘被告食宿、旅遊。
原判決以戊○○、庚○○、己○○○、丙○○本即支持甲○○，
乃認甲○○、乙○○在交付其等食宿利益時，其交付、收受之雙
方，主觀上應均無交付不正利益及收受不正利益，而約使或許以
其等投票予甲○○之犯意，揆諸首揭說明，其論斷自屬可議。又
丁○○一人在王子大飯店第一０二五號房住宿一晚，該房間住宿
一夜之費用為新台幣（下同）三千九百九十九元等情，為原判決
所認定，如果無訛，則丁○○屬獨自一人使用該房間一夜，並非
與他人合用一房，其費用之計算，似應為三千九百九十九元；原
判決以該房間係雙人房，乃就其房價除以二，執為認定不正利益
價額之依據，而以丁○○收受之對價不相當為由，推論丁○○無
許以投票予甲○○之犯意，即難謂允洽。況丁○○於第一審供稱
：「（在晚上吃飯時，有無人談到選舉之事？）在桌面上沒有，
但是我們蔡鄉長坐在我的旁邊，他要敬我的酒，有靠到我的耳朵
旁，有說『代表代表，這一次拜託一下支持丙○○及甲○○』，
是私底下在我的耳邊講的。」等語，明白供陳乙○○於酒筵中有
託其支持甲○○與丙○○之情事，參以上述卷內資料，丁○○於
翌日確亦投票支持甲○○，使其順利當選代表會主席，是以丁○
○收受該飲宴，得否認屬其投票支持甲○○之對價，尚非全無疑
竇。原審未詳加斟酌究明，併嫌調查職責未盡。二、被告等所辯
：其等係因鄉民代表會主席競選期間，遭到黑道恐嚇要求支持對
方陣營，因心裡害怕，所以請乙○○帶領大家外出旅遊，避免黑
道騷擾，絕無集體出遊賄選綁樁之情事云云。原判決並依被告等
提出卷附照片二紙（附於第一審卷第一五七頁），證明投票當日
確有大批警力在場維持治安，因認被告等所言非虛。然經原審（
更一審）向轄區雲林縣警察局斗南分局函詢結果，據覆稱：該分
局於九十五年古坑鄉民代表會主席選舉投票日前，並無接獲任何
黑道介入情資等語，有該分局九十七年五月十九日雲警南刑字第
0970005717號函在卷可稽（見更一審卷第一０八頁），此與原判
決上開認定迥異，是否確有被告等所述黑道干擾選舉、影響投票
權行使情事，並非無疑。原審未就上開照片顯示警力佈署情形及
原因，向警局函詢查明，以資釐清，即遽為上述之認定，自嫌速
斷。以上或為上訴意旨所指摘，或為本院得依職權調查之事項，
應認原判決仍有撤銷發回更審之原因。
據上論結，應依刑事訴訟法第三百九十七條、第四百零一條，判
決如主文。
中    華    民    國  九十八  年    七    月  二十三  日
                      最高法院刑事第九庭
                          審判長法官  邵  燕  玲
                                法官  李  伯  道
                                法官  孫  增  同
                                法官  李  英  勇
                                法官  蔡  彩  貞
      本件正本證明與原本無異
                                      書  記  官
中    華    民    國  九十八  年    七    月   三十   日
                                                     M


司法院資訊處製作；財團法人民間司法改革基金會備份。
